臺灣臺北地方法院民事判決　九十一年訴字第三九七三號
　　原　　　告　東華開發股份有限公司
　　法定代理人　乙○○
　　訴訟代理人　陳政峰律師
　　被　　　告　達觀鎮萬象區管理委員會
　　法定代理人　甲○○
　　訴訟代理人　陳昆明律師
右當事人間返還墊款事件，本院判決如左：
    主　　文
原告之訴及假執行之聲請均駁回。
訴訟費用由原告負擔。
    事　　實
壹、原告方面：
一、聲明：
    (一)被告應給付原告新台幣一百零二萬五千七百十四元並自起訴狀繕本送達被告翌
      日起（即九十一年七月二十四日）至清償之日止，按年息百分之五計算之利息
    (二)原告願供擔保，請求宣告准予假執行。
    (三)訴訟費用由被告負擔。
    訴訟標的：墊款返還請求權（審理卷第一一九頁）
二、陳述：（見審理卷第一二二至一四九頁）
  (一)原告前於台北縣新店市○○段○○路小段一八０之七一等地號上興建「達觀萬象
    」社區，嗣於完工取得使用執照並完成產權登記後，即點交予住戶管業。其中Ａ
    ６區、Ａ７區、Ｂ６區及Ｂ７區之住戶及區分所有權人議決成立「達觀萬象社區
    」，除於八十九年十二月三日召開第一次區分所有權人會議，成立「達觀萬象社
    區管理委員會」之外，並制訂「達觀萬象社區住戶規約（以下簡稱：規約─原證
    一），嗣於九十年六月十八日向主管機關（台北縣新店市公所）完成公寓大廈管
    理組織報備手續，並經主管機關核頒九十北縣店工字第二四七五九─一號之「報
    備證明」在案。
  (二)上述規約除就「專有部分、共用部分、約定專用部分、約定共用部分」作明確之
    定義外，並就「區分所有權人會議」之職掌、「管理委員會之職務及委員人數」
    、「委員候選人資格」、「管理委員會會議之召開」等作詳細之規定」且該社區
    管委會為使社區住戶就水、電及污水之處理等問題獲得良善之生活品質，經徵詢
    原告之同意後，由原告提供其所有管理之污水處理廠，中繼水池及社區道路予全
    體東華達觀開發申請社區以為污水處理、給水及通行之用；而原告為遂行污水處
    理、給水及通行之用，所產生之管理維護使用費用，則依公平原則，由各相關使
    用者平均分擔之，此觀「規約」第一條第二項即明」而為充裕共用部分在管理上
    必要之經費，區分所有權人應遵照區分所有權人會議議決之規定，向管委會繳交
    公共基金、住戶管理費及停車位清潔水電費復為該規約第十二條第一款所明載，
    而前揭管理會、公共基金該如何管理運用，則於該規約第十三條中明確規定；該
    條第二項第七款明示「其他基地及共用部分等之經常管理費用」，亦為管理費用
    途之一。
  (三)「達觀萬象社區」於成立「達觀鎮萬象區管理委員會」後，原告即著手於與被告
    就社區共有、共用部分之管理及維護事項進行移交磋商，兩造並於九十年五月十
    一日簽立「移交協議書」（見原證三），依該「移交協議書」第參條「中繼水池
    用電、污水處理場費用之分擔及比率」中明載約定：
    (1)中繼水池、污水處理場係社區全體區分所有權人所共用，其管理維護費用，依
      使用者付費之精神，應於住戶所繳交之管理費中負擔之。
    (2)原告於每月代墊前項費用後，憑繳費單據依比率分算被告應分擔之金額，開具
      發票向被告請領代墊費用。
    (3)分擔之比率，係依台北縣政府工務局核發之各區使用執照所記載之基地面積分
      算；嗣後原告如於達觀鎮社區內有新開發完成取得使用執照之區域，亦應併入
      計算分擔之比率。
    依「移交協議書」內附之「達觀鎮各管委會大大公用電及污水處理場分擔比例明
    細表」，本件被告應分擔之比率為二○．六○％。
  (四)原告自九十年五月起至民國九十一年六月止，就中繼水池之電費（含達觀路一─
    一號電費、車子路一─一號電費）及污水處理場，所代墊之管理維護費用：
    九十年五月份合計七萬五千七百零一元。
    九十年六月份合計七萬六千二百七十八元。
    九十年七月份合計八萬四千零八十一元。
    九十年八月份合計八萬七千九百八十四元。
    九十年九月份合計八萬二千六百零二元。
    九十年十月份合計八萬零八元。
    九十年十一月份合計六萬八千五百零二元。
    九十年十二月份合計六萬九千二百十七元。
    九十一年元月份合計六萬六千三百三十三元。
    九十一年二月份合計六萬九千二百八十九元。
    九十一年三月份合計六萬二千七百二十三元。
    九十一年四月份合計六萬五千八百十八元。
    九十一年五月份合計六萬九千一百零五元。
    九十一年六月份合計六萬八千一百零一元。
    合計為壹佰零貳萬伍仟柒佰壹拾肆元。被告拒不支付，為此提起本訴。
  (五)被告於九十一年八月五日之「答辯」狀中主張原告尚未履行捐贈土地一事；原告
    補充如下：
    (1)原告於開發「達觀鎮」過程中，各區面積不一，台北縣政府審查後准予開發，
      要求原告提０．二公頃為公共設施。原告已於八十五年六月十一日將座落「台
      北縣新店市○○段○○路小段一八○─七五地號」土地乙筆面積二、○○○平
      方公尺無償捐獻給新店市公所供作「兒童遊樂場公共設施用地」之用。
    (2)被告辯稱原告未積極辦理相關土地之捐贈，經縣府工務局使用課促請東華公司
      辦理捐贈，卻遭市公所以無相關預算為由不予受理，並非真正。
  (六)有關被告於九十一年八月五日書狀主張，東華公司應將違約保證金共二百六十萬
    （其中支票一百八十萬元）以現金方式移交被告，但東華公司並未履行云云：
    (1)原告於興建系爭「萬象社區」初期，對於購屋者於點交房屋後自行裝潢期間，
      均會要求住戶繳交「裝潢保證金」，用以確保住戶未違規改建住屋」而依原告
      公司內存之資料，其中以現金繳納「裝潢保證金」者計有十五戶，總金額為新
      台幣七十五萬元，目前由原告代為保管中。
    (2)另以「支票」繳納「裝潢保證金」者共一百七十萬元，該等住戶有些係違規裝
      潢，亦有未經檢查者，該等住戶亦未要求退還該等「裝潢保證金」，而該等「
      裝潢保證金」之退還與否，與本件無涉。
    (3)這些支票部份我們未提示，因為有無違規要由管委會檢查、決定，才可提示；
      支票能否兌現尚不可知，原告可以返還支票，不應要求原告返還票面金額。抵
      銷前提是雙方債務適合抵銷；現金部分合乎規定，支票部份不符合抵銷，因為
      有部分可能要退回住戶。（見審卷第一一九、一二０頁）
  (七)關於被告於九十一年八月五日書狀中主張「「中繼水池用電、污水處理費用皆與
    本社區用戶有關，不應以以基地面積作為費用計算基礎：
    (1)目前台灣各社區之管理慣例中，均設有「管理委員會」，而管委會就住戶均依
      其房屋之坪數多寡，定其分擔管理費之比例；雖然有人主張以使用水費之度數
      反向推算出應負擔之電費，然此等計算方式過於繁複，且每月所使用之水費變
      更不一，故以面積計算分擔費率較屬可取。
    (2)次查，「達觀鎮」內所設置之「社區管理委員會」目前有四個，分別為「Ａ１
      區管委會」、「Ａ２區管委會」、「Ａ３區管委會」及「萬象區管委會」」。
      「Ａ１區管委會」及「Ａ２區管委會」前請求原告給付應付「管理費」，分別
      由士林地院八十八年度湖簡字第三五○號及鈞院八十八年度店簡字第七三四號
      受理在案，而於上開二件訟案中，原告亦分別以代墊「大大公用電」及「污水
      處理場」之費用，依民法「抵銷」之規定，主張互為抵銷；分別為法院所准許
      抵銷。
    (3)再者，兩造於九十年五月十一日所簽立之「移交協議書」第條「中繼水池用
      電，污水處理場費用之分擔及比率」中載明計算基礎為使用執照之面積。且該
      「移交協議書」不僅蓋立「達觀鎮萬象區管理委員會」之戳印，並經該「管理
      委員會」之主任委員柳秉洲簽名蓋章屬實外，且有見證人多人見證無誤。故原
      告依該「移交協議書」訴請被告返還依比率應行分擔之中繼水池用電及污水處
      理場費用，於法自屬有據。
  (八)有關被告爭執規約所定公費電費等分擔比例不合理及八十九年決議「住戶規約」
    紀錄乙節：
    (1)「達觀萬象社區」於民國八十九年十二月三日上午十時於「新店達觀會館一樓
      會議室，」召開「第一次區分所有權人會議」」該社區共有五百七十五戶，出
      席簽到之區分所有權人計三九七戶，已達法定三分之二以上戶數，故乃由主席
      徐堯宣告開會，經決議通過本件規約。事後，九十年五月十一日，原被告簽訂
      「移交協議書」。
    (2)規約第一條第二項明載「「東華開發股份有限公司提供其所有管理之污水處理
      廠、中繼水池及社區道路、全體東華達觀開發申請地區以為污水處理、給水及
      通行之用，其所產生之維護使用費用，則依公平原則由各相關使用者平均分擔
      之。」，依「住戶規約」第十二條第一款及第十三條之規定，應依各該社區面
      積比率負擔該等公用電費及污水處理場之維修費用，自不待言。
    (3)公寓大廈管理條例第四十一條規定「多數各自獨立使用之建築物、公寓大廈，
      其共同設施之使用與管理具有整體之不可分性之集居地區者，其管理及組織準
      用本條例之規定。」茲「達觀鎮」共分為二期十一區，該十一區依前述規定，
      因地理位置、開發完成時期之不同分別成立四個管理委員會（即「達觀鎮社區
      管理委員會」（即Ａ２區）、「達觀鎮Ａ１社區管理委員會」、「達觀鎮Ａ３
      社區管理委員會」及「達觀鎮萬象區管理委員會」）。既有管委會之成立，則
      管委會之職權及共用部分之費用如何分擔，於「公寓大廈管理條例」第十條第
      二項、第三十四條亦載述甚明。
    (4)中繼水池、路燈之電費及污水處理場之費用，係屬於社區全體住戶共同使用所
      產生，若將「達觀鎮」視為一個大社區，僅成立一個管委會時，其費用本即由
      該管委會於其收取之管理費中支付之。但因「達觀鎮」眾多之住戶分屬不同之
      管委會，依理自應由已成立之管委會共同協議分擔之比例，並於其收取之管理
      費中支付。但在各管委會未有協議前，為免使事業單位因無接洽收費之窗口導
      致斷電，使住戶無水可用及無法處理污水，故由建商居於公共設備所有人之身
      分先行代墊其費用後，再向各管委會請求，此與公寓大廈管理條例第十條第二
      項所稱之「共用部分」或「約定共用部分」之管理維護並無不同，本即為管委
      會之職權，自不容被告卸責，故被告拒絕負擔之抗辯，於法殊屬無據。
    (5)萬象區位於「達觀鎮」之最高點，自自來水入水口處（設置於車子路一之一號
      ），至該社區用戶末端距離長約二．三公里，中間經過六座中繼水池，據此，
      其他區之住戶可否主張「萬象區」距離最遠、耗電最多，而請求「萬象區」負
      擔較多之電費？「萬象區」內亦有「佛教精舍」之設立，管委會是否得以其使
      用人數較多，而向其收取較高之管理費？故實務上多依不動產面積計算以減少
      爭議。且原告於萬象區成立後即主動調整其分擔比例，並於「移交協議書」參
      項「中繼水池用電、污水處理場費用之分擔及比率」欄中載明「「嗣後達觀鎮
      內有新開發完成取得使用執照之區域，亦應併入計算分擔之比率」，即係在各
      種分擔之方式中，尋求較為公平合理及為普遍大眾所接受之分擔方式。
  (九)有關裝潢保證金及被告得否主張抵銷乙節：
    (1)裝潢保證金之用途係社區內有裝潢施工之住宅於動工前繳交定額之費用，並切
      結施工期間，如因施工導致公共區域或其清潔遭受破壞或住宅內之公共設備（
      如消防管線、外牆）等受破壞而不予復原或經檢查不合格後，即將該保證金沒
      收，用於修繕復原。
    (2)各區分所有權人就屬於共用部份之修繕，如其所造成之破壞，係屬可歸責於該
      區分所有權人，自應由該區分所有權人負擔其費用，而非由全體住戶繳交之管
      理費中支出，此於公寓大廈管理條例第十條第二項但書中規定甚明。故裝潢保
      證金並非住戶所繳交之管理費，亦非所有住戶均需繳交，係具專款專用之性質
      ，除修繕遭該住戶破壞之公共區域外，該金額不得用於其他用途或其他公共事
      務之上。
    (3)且住戶施工完成後，經檢查無損壞或已修公共區域，則保證金即應返還不得留
      置，因此，裝潢保證金在性質及用途上均與全體住戶繳交之管理費不同，且其
      金額一律均為五萬元，並未依不動產面積等方式加以區分。
    (4)原告於管委會成立前，為維持社區居住品質，代管社區事務並受理住戶之裝潢
      申請，同時代管申請戶所繳交之現金或支票，察其明細，尚有多戶未申請檢查
      ，故是否違規尚未可知，於住戶向管委會申請檢查前，管委會對其是否有債權
      發生亦不明確。
    (5)原告於代管期間，對於住戶因裝潢是否導致對公共設施之破壞，採取較為嚴格
      之認定標準，稍有更動即認為其不合格，但管委會接管社區後，如認為其未違
      規者，亦勢必將保證金返還之，不得任意使用。即便管委會認為住戶有違約情
      事，但事實上不予處理時，亦無動用該金額之權限。且代管之現金及支票均處
      於隨時可移交之狀態。而民法有關抵銷之要件為「給付之種類相同」及「屆清
      償期」，代墊費用係為全體住戶公共事務所支付之費用，與裝潢保證金係特定
      住戶如有破壞公共區域之損害賠償金，係屬二種不同之性質，兩者不可混為一
      談，且於裝潢戶違規之事實明確且拒絕復原前，管委會對其並無債權，故亦未
      屆清償期，二者之性質、期限不同，故被告依法不能以各住戶裝潢保證金與原
      告之代墊費用互為抵銷。
  (十)有關原告請求之金額是否包括路燈及全「達觀鎮」各社區管委會如何配置乙節：
    (1)「達觀鎮」之開發因有先後之分，計分二期十一區，十一區計分為Ａ１區、Ａ
      ２區、Ａ３區、Ａ４區（含Ａ４─１、Ａ４─２、Ａ４─３）、Ａ５區、Ａ６
      區、Ａ７區、Ｂ６區、Ｂ７區。嗣Ａ１區成立「達觀鎮Ａ１社區管理委員會」
      ，Ａ３區成立「達觀鎮Ａ３社區管理委員會」，Ａ２區、Ａ５區、Ａ４區（含
      Ａ４─１、Ａ４─２、Ａ４─３）成立「達觀鎮社區管理委員會」，Ｂ６區、
      Ｂ７區、Ａ６區、Ａ７區則成立「達觀鎮萬象區管理委員會」。另整個「達觀
      鎮」社區就「中繼水池箱」及「污水處理場」之設置可參考「達觀鎮已開發區
      及中繼水池配置圖」。
    (2)原告於「起訴」狀中所檢呈之「電費收據」（含「達觀路一─一號公電」及「
      車子路一─一號公電」）係包括中繼水池電費、路燈費用、污水處理場電力費
      用，其中並無細目，併此敘明。
  (十一)原告應支付管理費從九十年十月至九十一年十一月金額為貳拾玖萬貳仟零貳拾柒
    元（見第一一九頁）。移交協議是管理委員會主委、委員和原告簽定的，他們都
    是住戶選出的，即使未得到住戶同意，也只是他們內部的事。（見一二０頁）
三、證據：（均影本）
  1.達觀萬象社區住戶規約。
  2.公寓大廈管理組織報備證明
  3.移交協議書
  4.至17.歷月連絡用箋、電費收據、統一發票。
  18.統計表
  19.台北縣政府公函影本
  20.建照執照
  使用執照
  土地所有權狀
  台北縣新店市公所
  裝潢保證金明細表（現金）
  裝潢保證金明細表（支票）
  民事判決一份
  民事判決一份
  第一次區分所有權人會議紀錄
  十七年六月二十三日協議書
  達觀鎮平面圖。
貳、被告方面：
一、聲明：
  (一)原告之訴及其假執行之聲請均駁回。
  (二)訴訟費用由原告負擔。
  (三)被告如受不利之判決，願供擔保免為假執行。
二、陳述：（見審理卷第一０六至一一六頁）
  (一)依規約第一條第二項之約定：「東華開發股份有限公司提供其所有、管理之污水
    處理廠、中繼水池及社區道路予全體東華達觀開發申請地區以為污水處理、給水
    及通行之用。其所產生之維護使用費用則依公平原則由各相關使用者平均分擔之
    。至於本社區區分所有權人之分擔金額及項目，應經本社區所有權人會議，研討
    同意。」。在規約中已明定：(1)維護使用費用應依公平原則由各相關使用者平均
    分擔之。(2)本社區區分所有權人之分擔金額及項目，應經本社區所有權人會議研
    討同意。
  (二)原告係被告社區之區分所有權人，明知且應受被告社區住戶規約所約定，在被告
    社區住戶區分所有權人會議同意（原告所提）費用分擔標準前，不得片面以此分
    擔標準要求住戶分擔，亦不得向被告請求給付管理費：
    (1)原告不僅是被告社區之建造人，並且也是被告社區之區分所有權人。被告社區
      管理委員會及住戶規約均係在原告主導之下制定，由包括原告在內之區分所有
      權人會議通過。原告自應遵守規約第一條第二項之約定。
    (2)雖然原告與被告所簽訂之「移交協議書」係約定：依使用執照所記載基地面積
      分算，但此項費用之分擔，依原告明知並應遵守之達觀萬象社區住戶規約，既
      須經社區所有權人會議研討同意，則原告自明知被告尚須經社區所有權人會議
      研討同意後，始得支付。如社區所有權人會議不同意，即不得支付。原告即不
      得要求被告違背包括原告在內之區分所有權人會議之意思。其理至明。
  (三)又，中繼水池電費之負擔，依使用者付費之原則，當然應依用水量多寡作為計算
    電費負擔之標準，始符合公平原則。而且，污水處理費用之多寡，又與用水量多
    寡有直接絕對之關係；換言之，用水量愈大，其污水處理之支出相對增加。原告
    以基地面積為標準，有失公平。被告社區區分所有權人會議不同意此項計算標準
    ，係因其違反使用者付費之公平原則，故未通過原告議案。
  (四)從而，被告根據規約及社區所有權人之意見，要求原告依共同使用人公平負擔之
    原則，按支出費用基礎之自來水用量計算中繼水池電費及污水處理場費用分擔標
    準核計分擔額，經本社區區分所有權人會議同意後始行支付，自無不合。原告堅
    持依自訂費用計算標準要求付費，自無理由。
  (五)縱令原告請求被告給付之金額為有理由，亦得以下列債權抵銷：
    (1)因原告亦為被告社區之區分所有權人，自九十年十月至九十一年十一月餘屋總
      共積欠管理費二九一、八三一元未付。
    (2)依兩造九十年五月十一日簽訂之移交協議書壹之八，關於「裝潢保證金之移交
      」雙方約定：
      乙方（原告）於本協議書簽訂後，應訂壹個月以上之期限，通知繳交裝潢保
        證金且已施作裝潢完畢之住戶進行複檢，凡無違反裝潢保證之規定或已改善
        完畢者即應退還住戶繳交之裝潢保證金。
      前款期限屆滿後未完成裝潢或違反裝潢保證規定之住戶，乙方（原告）應詳
        列明細造冊，將違規之事實、未完成裝潢戶之保證金、違規戶之裝潢保證金
        以現金移交甲方（被告）。
      本協議書簽訂後，乙方不再受理新發生之住戶申請裝潢事項，欲裝潢之住戶
        應逕向甲方辦理繳交裝潢保證金之事宜。
      原告自承裝潢保證金現金部分為七十五萬元，支票為一百七十萬元，均由原告
      保管。但原告至今未列冊將違規事實、未完成裝潢戶之保證金、違規戶之裝潢
      保證金（現金七十五萬元、支票一六五萬元）以現金移交被告。被告爰以本訴
      狀之送達通知原告依移交協議書之約定，將裝潢保證金二百四十萬元全數以現
      金移交被告，並以原告應移交之此項保證金二百四十萬元連同前開原告所欠管
      理費二九一、八三一元，合計二、六九一、八三一元。對原告主張抵銷。
  (六)至於原告指稱：被告主張如認原告之訴有理由時，被告以對原告之裝潢保證金請
    求權相抵銷乙節，因係給付種類不同，不得抵銷云云乙節。按，原告本件起訴請
    求者係給付金錢請求權。而原告依移交協議書應移交予被告之裝潢保證金，無論
    裝潢戶所交付者係現金或票據，均約定以現金移交（移交協議書壹之八之２）。
    其給付之種類當然相同，自無不得抵銷之理。
  (七)依照移交協議第一條第八項他們必須將保證金全部以現金移交，保證金還在原告
    手中時，是由原告審核有無違約；如果有票據時效問題，也是原告負責，不是被
    告負責。管理費部分應以我們計算的才對，我們算的比原告少一些。管理費與電
    費等時點不一樣，但不影響抵銷。移交協議也要經過住戶大會認可，因為原告也
    是決議住戶規約的當事人之一。（見審理卷第一一九至一二０頁）
三、證據：（均影本）
  1.開庭通知書
  2.大公設備說明
  3.住戶規約
  4.移交協議書
  5.原告公文一份及新店市公所函一份
  6.裝潢保證金明細表
  7.原告公文一份
  8.原告書狀一份
  9.原告公文一份
  10.原告公文一份
  台北縣新店市公所函一份
  12.原告公文一份
  13.達觀溫泉俱樂部入會介紹
  14.執行機關公文。
  15.原告欠繳管理費明細
  16.裝潢保證金明細表影本二紙
    理　　由
一、雙方同意、不爭執之事實：
    (1)原告在台北縣新店市○○段○○路小段一八０之七一等地號上興建「達觀萬象
      」社區，其中Ａ６區、Ａ７區、Ｂ６區及Ｂ７區住戶及區分所有權人議決成立
      「達觀萬象社區」，於民國八十九年十二月三日召開第一次區分所有權人會議
      ，成立「達觀萬象社區管理委員會」、制定「達觀萬象社區住戶規約」，並向
      新店市公所完成報備。原告與被告「達觀萬象社區管理委員會於九十年五月十
      一日簽立「移交協議書」。自九十年五月起至民國九十一年六月止，原告就中
      繼水池之電費（含達觀路一─一號電費、車子路一─一號電費）及污水處理場
      ，所支出之管理維護費用，合計為一百零二萬五千七百十四元
    (2)雙方於於九十年五月十一日簽立「移交協議書」，依照移交協議第一條第八項
      ，裝潢保證金應移交予被告，但原告目前仍保管現金七十五萬元，支票一百六
      十五萬元（原告自認支票面額共一百七十萬元）。
    (3)自九十年十月至九十一年十一月，原告應付管理費金額為二十九萬一千八百三
      十一元（原告自認數額較高─二十九萬二千零二十七元）
二、爭執要旨：
    (1)中繼水池用電、污水處理場費用之分擔標準：
      原告主張依照規約第一條第二項、移交協議第三條，被告應分擔之比率為二○
      ．六○％。
      被告辯稱規約第一條並未約定比率，原告所提分擔比率並未經區分所有權人會
      議通過；移交協議應經區分所有權人會議認可，被告始可付款。
    (2)一百六十五萬元支票之裝潢保證金可否抵銷右述電費、管理費：
      原告主張裝潢保證金係特定住戶如有破壞公共區域之損害賠償金，原告代墊管
      理費與電費係為全體住戶所支出，二種係不同性質；裝潢有無違約要由管委會
      檢查，才可決定是否提示支票，在違規之事實明確且拒絕復原前，管委會對其
      並無債權，故未屆清償期且可能有部分必須退還，故不得抵銷。
      被告辯稱保證金與原告代墊費用同係金錢債權，二者得抵銷；依據協議書，無
      論是現金或票據均應以現金移交於原告，保證金還在原告手中時，是由原告審
      核有無違約。
三、關於中繼水池用電、污水處理場費用之分擔標準方面：
    (1)原告雖主張規約第一條第二項被告亦應擔此等費用，此有規約及會議紀錄各一
      份可證（見原證一、二八）；但是該條項僅規定：「東華開發股份有限公司提
      供其所有、管理之污水處理廠、中繼水池及社區道路予全體東華達觀開發申請
      地區以為污水處理、給水及通行之用。其所產生之維護使用費用則依公平原則
      由各相關使用者平均分擔之。至於本社區區分所有權人之分擔金額及項目，應
      經本社區所有權人會議，研討同意。」；並未明定原告與達觀萬象社區管理委
      員會間分擔比率為何。
    (2)因此，原告進一步主張依據移交協議第三條第三項，以使用執照所載基地面積
      計算，被告應分擔之比率為二○．六○％（見原證三）。再者，移交協議係原
      告董事長張清德、被告主委柳秉洲出面簽約，並蓋用雙方印文，被告管理委員
      陳火生等多人且簽名見證；柳君當時既為被告法定代理人，其以「達觀萬象社
      區住戶規約」所簽署協議，即屬有效。從而，原告依據上述協議主張被告應分
      擔之比率為二○．六○％，確屬可信。
    (3)被告雖辯稱原告亦區分所有權人之一，明知規約須經社區所有權人會議研討同
      意，則原告自明移交協議亦應由區分所有權人會議通過後，始可付款云云。惟
      查，規約固應經由上述會議通過、修正始生效力；但是原告並非依照規約直接
      請求右述款項，而係依據前述移交協議主張分擔比例及代付款項，協議既未約
      定以區分所有權人會議通過為條件，則被告此一抗辯即非可採。
    因此，原告主張被告應返還代墊款一百零二萬五千七百十四元，合於法律規定。
四、抵銷方面：
    按民法第三百三十四條第一項規定，二人互負債務，而其給付種類相同，並均屆
    清償期者，各得以其債務，與他方之債務，互為抵銷。但依債之性質不能抵銷或
    依當事人之特約不得抵銷者，不在此限。本件被告主張以原告欠繳管理費、待移
    交保證金與右述債務抵銷；原告則辯稱保證金債務不符合抵銷要件，經調查：
    (1)雙方所不爭執現由原告保管現金共七十五萬元，支票一百六十五萬元；自九十
      年十月至九十一年十一月，原告應付管理費為二十九萬一千八百三十一元。
    (2)依據移交協議書第一條第八項第一款約定：「乙方（原告）於本協議書簽訂後
      ，應訂壹個月以上之期限，通知繳交裝潢保證金且已施作裝潢完畢之住戶進行
      複檢，凡無違反裝潢保證之規定或已改善完畢者即應退還住戶繳交之裝潢保證
      金。」，第二款約定「前款期限屆滿後未完成裝潢或違反裝潢保證規定之住戶
      ，乙方（原告）應詳列明細造冊，將違規之事實、未完成裝潢戶之保證金、違
      規戶之裝潢保證金以現金移交甲方（被告）。」；是以，原告應於九十年五月
      十一日簽定協議後，定一個月以上期限，通知相關住戶複檢，以決定應否退還
      保證金或移交予被告。原告既未依照協議通知複檢，且經被告以書狀代替催告
      ，原告即應將所保管保證金全數以現金方式移交於被告。
    (3)原告雖辯以裝潢違約事實應待管委會檢查，據以決定是否提示支票，在違規之
      事實明確且拒絕復原前，管委會對其並無債權，故未屆清償期且可能有部分必
      須退還云云。由於移交協議第一條第八項第一、二款已將此等因素考慮，並由
      原告負擔通知、複檢與提示支票責任，嗣後一律以現金移交；原告即不得以違
      約事實不明確而拒絕交付被告此等款項。
    (4)此外，原告復辯稱裝潢保證金係特定住戶如有破壞公共區域之損害賠償金，代
      墊管理費與電費係為全體住戶所支出，二種係不同性質，不得抵銷云云。但是
      原告所述內容僅係相關款項之支付目的，對於二者同屬金錢債權性質並無影響
      。此一辯詞亦非可取。
    從而，被告主張其對原告有請求交付保證金二百四十萬元之債權，據以抵銷原告
    主張代墊款一百零二萬五千七百十四元，合於法律規定（積欠管理費雖經原告自
    認，但是其發生時間晚於保證金權利，且被告所主張保證金數額已足以抵銷原告
    請求，故本院不就此部分裁判。）
五、原告主張其墊款返還請求權（性質上屬於無因管理）一百零二萬五千七百十四元
    ，雖合於法律規定；但被告以交付保證金請求權二百四十萬元抵銷後，原告債權
    已無餘額；原告仍請求被告給付一百零二萬五千七百十四元並自本訴狀繕本送達
    被告翌日起至清償之日止，按年息百分之五計算之利息，於法不合，應予駁回。
六、原告受敗訴判決，其假執行之聲請即失所依據，應併予駁回。因本案事證已臻明
    確，兩造其餘主張陳述及所提之證據，均毋庸再予審酌，附此說明。
七、綜上所論，原告之訴為無理由，並依民事訴訟法第七十八條，判決如主文。（一
    、二審訴訟費用係法院所收取之各項費用，不含律師費等費用。）
中　　　華　　　民　　　國　　九十一　　年　　十二　　　月　　二十六　　日
                                    民事第二庭法官    吳燁山
右為正本，係照原本作成。
如對本判決不服，應於送達後廿日內，向本院提出上訴狀（應按對方人數提出影本）
；財產權訴訟，應按上訴利益百分之一．六五，繳納上訴費；另提出雙掛號郵票十份
─每份三十四元。
中　　　華　　　民　　　國　　九十一　　年　　十二　　　月　　二十六　　日
　　　　　　　　　　　　　　　　　　　　法院書記官　　柯月英
